---
title: "RecapCap2"
output:
  html_document:
    df_print: paged
  pdf_document: default
  word_document: default
date: "2023-12-31"
---

```{r setup, include=FALSE}
knitr::opts_chunk$set(echo = TRUE)
```

# Apprendimento statistico - MASTRANTONIO

## TIME SERIES pt. 1

```{r}
currmar <- par()$mar
library(astsa)
library(forecast)
library(datasets)
library(lmtest)
```

#### SIMULAZIONE DI UN RUMORE BIANCO


Il codice genera un vettore di 100 numeri casuali distribuiti secondo una distribuzione normale$N(0, \sqrt 2$.

```{r}
# Genera un vettore x di lunghezza 100 contenente numeri casuali distribuiti secondo una distribuzione N(0, sqrt(2))
x = rnorm(100,0,2^0.5)

par(mfrow=c(2,2))
plot(x) # Crea un grafico a dispersione (scatter plot) dei valori nel vettore x 
plot(x, type="l") # Crea un grafico a linea dei valori nel vettore x
acf(x) # Calcola e visualizza la funzione di autocorrelazione (ACF) dei valori nel vettore x
pacf(x) #  Calcola e visualizza la funzione di autocorrelazione parziale (PACF) dei valori nel vettore x
```

In sintesi, il codice crea quattro grafici in una griglia 2x2. Il primo grafico è uno scatter plot dei dati, il secondo è un grafico a linea, il terzo è la funzione di autocorrelazione (ACF), e il quarto è la funzione di autocorrelazione parziale (PACF).

#### SIMULAZIONE DI UN RANDOM WALK con $W_t \sim N(0,1)$

Il codice genera un processo stocastico noto come processo stocastico cumulativo o somma cumulativa di un processo di Wiener (anche noto come processo di Brownian motion). In altre parole, il vettore x rappresenta la somma cumulativa di un vettore di variabili casuali distribuite normalmente.

```{r}
n = 100 # Definisce la lunghezza del vettore w
w = rnorm(n, 0, 1) # Genera un vettore w di lunghezza n contenente numeri casuali distribuiti secondo una distribuzione N(0,1)

x = c(0)
# Calcola la somma cumulativa dal secondo elemento
for(i in 2:n){
  # In questo modo, si ottiene una sequenza cumulativa dei valori nel vettore w
  x[i] = x[i-1]+ w[i]
}

par(mfrow=c(1,2))
plot(x, type="l") # Crea un grafico a linea della sequenza cumulativa x.

# In alternativa al for loop
# Aggiunge un zero iniziale e poi calcola la somma cumulativa degli elementi nel vettore w, tranne il primo
x = c(0,cumsum(w[-1]))

plot(x, type="l") # Crea un grafico a linea della sequenza cumulativa x.
```

Entrambe le varianti del codice generano un grafico della somma cumulativa di un processo di Wiener o di un processo di Brownian motion.

#### STUDIO DELLA VARIABILITA'

Il codice genera un grafico che mostra le traiettorie di più simulazioni di un processo di Wiener (o processo di Brownian motion). Il processo di Wiener è un processo stocastico continuo caratterizzato da incrementi indipendenti e distribuiti normalmente.

```{r}
n = 2000 #  Definisce la lunghezza di ciascuna traiettoria del processo
nsim = 1000 #  Definisce il numero di simulazioni da eseguire

xmat = matrix(0,ncol=nsim, nrow=n)

# Il doppio loop for esegue le simulazioni. Per ogni simulazione (isim), viene generato un vettore w di lunghezza n contenente numeri casuali distribuiti secondo una normale standard (rnorm(n, 0, 1)). Successivamente, la somma cumulativa viene calcolata e memorizzata nella matrice xmat.
for(isim in 1:nsim){
  w = rnorm(n, 0,1)
  for(i in 2:n){
    xmat[i,isim] = xmat[i-1, isim]+ w[i]
  }
}

# Crea il primo grafico di una delle traiettorie (simulazioni). La scala sull'asse y (ylim) è impostata in modo dinamico per includere tutte le traiettorie
plot(xmat[,1], type="l", ylim=range(c(xmat)), lwd=0.2)

# Il for aggiunge tutte le altre traiettorie al grafico con la funzione lines()
for(isim in 2:nsim){
  lines(xmat[,isim], type="l", lwd=0.2)
}
```

In conclusione, il grafico finale mostra visivamente come le traiettorie del processo di Wiener si sviluppano nel tempo. Le traiettorie sono stocastiche e si muovono in modo casuale, riflettendo la natura del processo di Wiener.

Chiaramente la varianza aumento con t.
Se io invece facessi il seguente modello
$$
x_t = \alpha x_{t-1}+w_t
$$
con $|\alpha|<0$

Il codice simula un processo autoregressivo di ordine 1 (AR(1)) con un parametro di autoregressione (\(\alpha\)) pari a -0.4. In altre parole, il processo segue la seguente equazione ricorsiva:

\[X_t = \alpha \cdot X_{t-1} + \varepsilon_t\]

dove \(X_t\) è il valore al tempo \(t\), \(\alpha\) è il coefficiente di autoregressione, \(X_{t-1}\) è il valore al tempo precedente, e \(\varepsilon_t\) è un termine di errore distribuito normalmente con media zero e deviazione standard 1 (\(\varepsilon_t \sim N(0,1)\)).

```{r}
n = 200 # Definisce la lunghezza di ciascuna traiettoria del processo
nsim = 1000 # Definisce il numero di simulazioni da eseguire
alpha = -0.4 # Specifica il coefficiente di autoregressione
xmat = matrix(0,ncol=nsim, nrow=n)

# Il doppio loop for esegue le simulazioni. Per ogni simulazione (isim), viene generato un vettore w di lunghezza n contenente numeri casuali distribuiti secondo una normale standard (rnorm(n, 0, 1)). Successivamente, il processo AR(1) viene simulato utilizzando l'equazione ricorsiva.
for(isim in 1:nsim){
  w = rnorm(n, 0,1)
  for(i in 2:n){
    xmat[i,isim] = alpha*xmat[i-1, isim]+ w[i]
  }
}

# Crea il primo grafico di una delle traiettorie. La scala sull'asse y (ylim) è impostata in modo dinamico per includere tutte le traiettorie
plot(xmat[,1], type="l", ylim=range(c(xmat)), lwd=0.2)

# Aggiunge tutte le altre traiettorie al grafico con la funzione lines()
for(isim in 2:nsim){
  lines(xmat[,isim], type="l", lwd=0.2)
}
```

Il grafico finale mostra come le traiettorie del processo AR(1) si sviluppano nel tempo con il coefficiente di autoregressione \(\alpha = -0.4\).

```{r}
plot(xmat[,1], type="l") # genera un grafico a linee della prima traiettoria (simulazione) dalla matrice xmat
```

Il plot mostra come variano nel tempo i valori della prima simulazione del processo AR(1) con coefficiente di autoregressione \(\alpha = -0.4\).

Nel contesto del processo AR(1) specificato nel codice, questo grafico a linee rappresenta come la prima traiettoria si sviluppa nel tempo in risposta a una sequenza di errori casuali. La connessione tra i punti rappresenta l'evoluzione del processo nel tempo.

Aggiungiamo un delta alla serie random walk.

Il codice simula due serie temporali utilizzando processi stocastici, e poi li visualizza in una griglia di due grafici.

```{r}
# Imposta il seed del generatore di numeri casuali per garantire la riproducibilità delle simulazioni. Il valore 10 è arbitrario e può essere sostituito con qualsiasi altro numero
set.seed(10)

# Primo processo
n = 100 # Definisce la lunghezza della serie temporale
w = rnorm(n, 0,1) # Genera un vettore di lunghezza n contenente numeri casuali distribuiti secondo una normale standard
x = c(0)

# Somma cumulativamente i valori casuali per generare una serie temporale x
for(i in 2:n){
  x[i] = x[i-1]+ w[i]
}

par(mfrow=c(1,2))
plot(x, type="l") # Crea un grafico a linee della prima serie temporale

# Secondo processo
delta = -2
x = c(0)

# simula un secondo processo in cui ad ogni passo viene sommato il parametro delta
for(i in 2:n){
  x[i] = delta+x[i-1]+ w[i]
}
# La serie temporale risultante viene visualizzata insieme a una retta orizzontale con intercetta delta (abline(a=0, b=delta, col=1))
plot(x, type="l")
abline(a = 0, b = delta, col=1)
```

In sostanza, il primo grafico mostra una serie temporale con incrementi casuali, mentre il secondo grafico mostra una serie temporale con incrementi casuali e un termine costante delta aggiunto ad ogni passo.

#### EFFETTI STAGIONALI
Assumiamo 
$$
x_t = a_{\text{t mod s}} + w_t
$$
simuliamo la serie storica.


Il codice genera una serie temporale x di lunghezza n utilizzando un modello di regressione ciclica. Il modello include un vettore di coefficienti a e un termine di errore distribuito normalmente. 

```{r}
s = 5 # Definisce la lunghezza del vettore dei coefficienti a
n = 1000 # Definisce la lunghezza della serie temporale x
a = c(10,5,3,-10,60) # Specifica un vettore di coefficienti per il modello di regressione ciclica
sigma2 = 100 # Definisce la varianza del termine di errore distribuito normalmente
x = c() # Inizializza un vettore vuoto x che conterrà la serie temporale simulata

# Il loop for simula la serie temporale. Ad ogni passo, viene selezionato un coefficiente ciclicamente da a usando l'operatore modulo (%%). A questo coefficiente viene aggiunto un termine di errore generato da rnorm(1, 0, sigma2^0.5), che è una variabile casuale distribuita normalmente con media zero e deviazione standard sigma2^0.5
for(i in 1:n){
  x[i] = a[i%%(s)+1]+ rnorm(1,0,sigma2^0.5)
}

# Crea un grafico a linee dei primi 200 valori della serie temporale x
plot(x[1:200], type="l")
```

In sostanza, il grafico mostra la dinamica della serie temporale generata dalla combinazione di coefficienti ciclici e un termine di errore. Ogni coefficiente del vettore a viene utilizzato ciclicamente per influenzare i valori della serie temporale.

Prendo le sottoserie stazionarie 
$$
(x_1,x_6,x_{11}, x_{16}, \dots )
$$

```{r}
#  seq seleziona i punti della serie temporale in cui viene cambiato il coefficiente ciclicamente
plot(x[seq(1, n, by = s)], type="l") # Crea un grafico a linee utilizzando solo i valori della serie temporale x nei punti selezionati dalla sequenza
```

Questo grafico rappresenta la dinamica della serie temporale considerando solo i punti in cui cambiano i coefficienti ciclicamente. Ogni segmento di linea corrisponde a una selezione diversa di coefficienti dal vettore a.

Simulo un RW stagionale
$$
x_t = x_{t-s} + w_t
$$

Il codice simula due serie temporali: una serie temporale con coefficienti ciclici (xrw) e una serie temporale senza tali coefficienti (xew). Successivamente, viene creato un grafico con due sottografici (uno per ciascuna serie temporale).

```{r}
xrw = c(1,2,5,3) # Inizializza la serie temporale xrw con i primi quattro valori
sigma2 = 5 # Definisce la varianza del termine di errore distribuito normalmente

# Il loop for simula la serie temporale xrw. Ad ogni passo, un coefficiente viene selezionato ciclicamente da xrw e viene aggiunto un termine di errore generato da rnorm(1, 0, sigma2^0.5)
for(i in 5:(n+5)){
  xrw[i] = xrw[i%%s+1]+ rnorm(1,0,sigma2^0.5) 
}

xew = xrw[-c(1,2,3,4,5)]# Crea la serie temporale xew rimuovendo i primi cinque valori da xrw

par(mfrow=c(1,2))
plot(xrw[1:200], type="l") #  Crea il primo grafico a linee mostrando i primi 200 valori della serie temporale xrw
acf(xrw) # Calcola e visualizza la funzione di autocorrelazione (ACF) della serie temporale xrw nel secondo grafico
```

In sintesi, il primo grafico mostra la dinamica della serie temporale xrw con coefficienti ciclici, mentre il secondo grafico mostra la funzione di autocorrelazione di questa serie temporale. La serie temporale xew è creata rimuovendo i primi cinque valori da xrw e non ha più coefficienti ciclici.
